【裁判字號】    90,判,1255
【裁判日期】    900720
【裁判案由】    新型專利異議
【裁判全文】
最  高  行  政  法  院  判  決                    九十年度判字第一二五五號
    原      告  新日興股份有限公司
    代  表  人  甲○○
    訴訟代理人  林鎰珠律師
    被      告  經濟部智慧財產局（承受原經濟部中央標準局業務）
    代  表  人  陳明邦
右當事人間因新型專利異議事件，原告不服行政院中華民國八十八年十一月十六日台
八八訴字第四一八六四號再訴願決定，提起行政訴訟。本院判決如左：
    主  文
原告之訴駁回。
訴訟費用由原告負擔。
    事  實
本件關係人呈杰股份有限公司於八十六年二月十七日以其「電腦轉軸之結構改良」係
包括固定座，銜接於電腦本體，其一端部延伸一彈性環，彈性環沿縱向設有一開口槽
；樞轉座，銜接於電腦之螢幕，一端凸伸一樞軸，樞軸周側由端部向中段延伸有凹槽
；銜接套筒，內、外周緣設有複數個凸點，內凸點嵌抵於樞轉座樞軸之凹槽，以使樞
轉座、銜接套筒形成同步樞轉，藉銜接套筒伸入固定座之彈性環內，以抵頂其內周緣
形成緊迫之狀態，外凸點滑移至彈性環開口槽時則呈鬆脫可自由滑移狀態等情，向被
告申請新型專利，經被告編為第00000000號審查，准予專利。公告期間，原
告以本案申請前已見於刊物，有相同之新型申請在先並經核准專利，且係運用申請前
之習知技術，未能增進功效，有違專利法第九十七條、第九十八條第一項第一款、第
二款及第二項規定云云，檢具第00000000號「可調式樞紐器」新型專利案（
以下稱引證一）、第00000000號「樞紐器改良結構」新型專利案（以下稱引
證二）公告及專利說明書等影本，對之提起異議。案經被告審查，為「本案異議不成
立。」之審定，發給（八七）台專（判）○五○三一字第一四三三五○號專利異議審
定書。原告不服，提起訴願、再訴願，遞遭決定駁回，遂提起行政訴訟，茲摘兩造
訴辯意旨如次：
原告起訴意旨略謂：按『稱新型者，謂對物品之形狀、構造或裝置之創作或改良。』
係為專利法第九十七條所明定，又同法第九十八條第二項復規定：『新型係運用申請
前既有之技術或知識，而為熟習該項技術者所能輕易完成且未能增進功效時，雖無前
項所列情事，仍不得依本法申請取得新型專利。』，故而由前述法條之規定可知，新
型專利必需為物品形狀、構造或裝置之創作或改良，且該物品相較於習用技術，縱使
在結構特徵上已有所改變，但其改變之部分若仍為熟習該項技術者所能輕易完成且未
能增進功效時，依前揭專利法之規定，亦不能准予新型專利，依法自應撤銷其不當之
專利權；惟申請案號第00000000號新型專利申請案，有違前揭專利法之規定
，被告未能詳查此一事實來撤銷其暫准專利權，有明顯違法失職之情事，第查：（一
）申請案號第00000000號『電腦轉軸之結構改良』新型專利案之申請專利範
圍，主要係包括：『一固定座 (1) ，係銜接電腦本體，其一端部延伸一彈性環 (11)
，該彈性環 (11)沿縱向設有一開口槽 (111)；一樞轉座 (3) ，銜接於電腦之營幕，
其一端凸伸一樞軸 (21)，該樞軸 (21)周側由端部向中段延伸一凹槽 (211)；銜接套
筒 (3)，其內、外周緣設有複數凸點 (32)、(33)，該內凸點 (32)可抵於前述樞轉座
(2)之樞軸 (21)上凹槽 (211)內，以使樞轉座 (2)、銜接套筒 (3)形成同步樞轉，藉
銜接套筒 (3)伸入固定座 (1)之彈性環 (11) 內，以抵頂其內周緣形成緊迫之彈性環
(11)內，以抵其內周緣形成緊迫之狀態，而於外凸點 (33) 滑移至開口槽 (111)時則
呈鬆脫可自由滑移狀態者。』故而由上被異議案之申請專利範圍可知，被異議案創作
之主要特徵，係可整理如下：１、利用銜接套筒 (3)套合於樞轉座 (2)的樞軸 (2 1)
上，並利用銜接套筒 (3)的內凸點 (32)卡嵌於該樞軸 (21)的凹槽 (211)中，使銜接
套筒 (3)可與樞轉座 (2)同步樞軸；２、該銜接套筒 (3)之外徑，則可嵌入於固定座
(1)的彈性環 (11)內，並利用銜接套筒 (3)的外凸點 (33)來推擠彈性環 (11)的內周
緣形成緊迫，並使銜接套筒 (3)的外凸點 (33)轉動對準於彈性環 (11)的開口槽(111
)位置時，則可使銜接套筒 (3)與固定座 (1)形成可自由沿著開口槽 (111) 之軸向形
成滑移。（二）次查，被告作成異議不成立處分之理由，主要認為：引證一、二與本
案比較；引證一係將樞軸穿設於彈性元件，再套入樞孔中，藉調整螺栓旋抵樞軸之錐
孔使向外頂推來調整鬆緊；引證二係先將管簧置於套合端內，套管套合於套合端外，
再將第二端穿設於管簧內；而本案之構件個數，結合型態各異，且引證一、二亦未揭
示本案銜接套筒之外凸點與彈性環開口槽配合之特徵；２、引證二並無在本案申請；
前已公開之佐證，顯也不適作為進步性之主張，故引證一、二與本案自屬不同之構造
組合與技術運用。另外，再決定機關駁回本件再訴願之理由，主要係維持先前訴願決
定書之理由，亦可歸納成下列數點：１、本案與引證一之樞轉座及固定座構造不同；
２、樞軸上之凸點其卡扣方式各異，一為內卡，一為外卡；３、本案之固定座與彈性
環及銜接套筒之關係與引證一之樞轉座與樞轉及彈性元件間之關係不同；４、引證二
左側之轉軸有第一端及第二端之結構，與本案構造作用關係亦各有差別。５、本案與
引證一、二確屬不同之構造組合與技術運用，本案能使電腦螢幕自動收合，並可減少
轉軸構件間之摩擦損耗，且有增進之功效。（三）惟原告對於上述被告之審定理由，
認為被告對於引證一與被異議案之進步性的比對上，明顯未加以考量，而有違法失職
之事實；更對於原決定、再決定機關，昧於被告失職之事實，逕採被告無理之答辯理
由，亦令原告難以誠服，是故以下乃針對原告機關及原決定、再決定機關之違法及不
合理之決定，一一說明如下：１、被告在異議審定理由中，係僅針對系爭案與引證一
、二之新穎性進行比對，並於審定理由中指出引證二不能作為進步性之佐證，惟對於
系爭案相較於引證一是否具有進步性，則完全未見被告於審定理由中作任何斟酌，足
可證明被告審查上之失職及草率：關於此點，請大院查看被告之異議審定書內容，其
中被告對本案作成異議不成立的審定，主要係依據其異議審定理由（三）第七行開始
所述：『引證一、二與本案比較；引證一係將樞軸穿設於彈性元件，再套入樞孔中，
藉調整螺栓旋抵樞軸之錐孔使向外頂推來調整鬆緊；引證二係先將管簧置於套合端內
，套管套合於套合端外，再將第二端穿設於管簧內；而本案之構件個數，結合型態各
異；且引證一、二亦未揭示本案銜接套筒外之凸點與彈性環開口槽配合之特徵；另引
證二並無在本案申請；前已公開之佐證，顯也不適作為進步性之主張，故引證一、二
與本案自屬不同之構造組合與技術運用專利』；而仔細查看上述異議審定理由之內容
，可發現被告對本案之審定，顯然係僅針對系爭案與引證一、二的結構部分進行異同
之比對，惟原告在此要向大院強調，被告如此僅以結構相同之比對方式來進行審查，
顯然僅能比較出系爭案與引證一、二之結構是否相同，其係屬於新穎性的比對而已，
事實上原告在異議理由書中對系爭案之質疑，除了結構之新穎性的質疑，更重要的是
認為系爭案相較於引證一，係屬『運用申請前既有之技術或知識，而為熟習該項技術
者所能輕易完成』之物品，完全不符合新型專利之進步性要求；然而被告顯然未能針
對此一部分來對系爭案之『進步性』進行審查，反而僅於審定理由中，以『引證二並
無在本案申請；前已公開之佐證，顯也不適作為進步性之主張．．．。』等理由，即
籠統帶過系爭案相較於引證一不具『進步性』之爭議，惟對於系爭案相較於引證一是
否具進步性，則完全未見被告於審定理由中作任何斟酌，被告如此草率之審查，顯然
有明顯失職，原處分當然有重新審酌之必要。２、原決定、再決定機關未能詳查被告
未審酌進步性之缺失，亦未能考量系爭案相較於引證一，兩者所運用之技術手段及樞
接方式，誠為結構及空間型態『簡易置換』之差異，原決定及再決定如此一昧袒護被
告之決定，亦為不當之決定：誠如上段內容所述可知，被告在作出原處分之審定時，
確實未針對系爭案與引證一之進步性內容作比較，被告失職的事實甚為明顯，然而原
決定、再決定機關基於被告之上級機關，不但未能適時的糾正被告之錯誤，反而一昧
的偏袒被告，而作成所謂『構造不同』、『凸點卡扣方式以內、外卡不同』及『構造
、作用關係不同』等決定，惟事實上就系爭案與引證一之整體所運用之技術手段、方
式及達成之目的進行比對，實可發現縱使系爭案與引證一在細部的構造、組裝及卡合
方式上有所差異，然而兩案所運用之技術手段卻都是藉由『凸點』與『長槽之卡合』
、『套筒與樞軸之樞接定位』，甚至在於『內、外油槽』、『開縫』等設計理念上，
亦皆屬大同小異的設計，而兩案在結構及組配設計上如此近似之差異，當然為熟悉該
項技術之人士，藉由引證一之結構及設計理念，即可輕易的思考創造出系爭案之近似
結構，可知系爭案與引證一兩者所運用之技術手段及樞接方式，誠為結構及空間型態
『簡易置換』之差異，原決定及再決定如此一昧袒護被告之決定，亦為不當之決定。
３、螢幕夾合到一定角度會使電腦螢幕自動收合之功能，係為利用電腦螢幕之自重所
達成，並非由系爭案樞軸結構所能自動達成，甚至此一利用自重來閉合之設計，亦早
在目前的筆記型電腦或電子辭典中所廣泛運用，原決定及再決定機關以此非系爭案主
動可達成之功效，來作為系爭案具有進步性之理由，誠為不合理之認定：最後，原決
定及再決定機關認為系爭案『能使電腦螢幕自動收合，並可減少轉軸構件間之摩擦損
耗，具有增進之功效』等理由，亦為不合理之認定；蓋綜觀目前筆記型電腦或電子辭
典等諸如此類的外殼，其皆具有在螢幕夾合到一定角度時，便可使電腦螢幕自動形成
閉合的設計，原決定及再決定機關所認為『具增進之功效』，並非客觀的事實。再者
，事實上系爭案的電腦螢幕之所以能具有『自動閉合』之功能，仍係電腦螢幕到達一
定的傾角後，受到地心引力及自重的影響所達成的功效，此一功效更非系爭案樞軸結
構所自動產生，甚至此一利用自重來閉合之設計，引證一的實品在操作時係具有如此
之動作，惟原決定機關卻未詳查此一事實，逕作為系爭案具有進步性之理由，再決定
機關亦予以維持，皆為偏離現階段業界之實情，而為不合理之審定，當然有重新審酌
之必要。（四）綜合上述，原告所訴請之理由，無非是被告未就系爭案與引證一之『
進步性』作審查，以及原決定、再決定機關偏離業界之認定太過主觀，更逕以駁回原
告之訴，著實令人難以誠服，為此懇請判決將原處分及一再訴願決定均予撤銷等語。
被告答辯意旨略謂：一、原告起訴理由（一）、（二）主要係載述專利法相關法條、
系爭案特徵、異議處分理由、訴願及再訴願決定理由。二、原告起訴理由（三）、（
四）主要稱異議審定理由僅作系爭案與引證一、二之新穎性比對，並未對進步性斟酌
；原決定、再決定機關未能詳查，一昧袒護原處分；而自動閉合為目前電腦具有之功
效，並非系爭案樞軸結構產生者；系爭案之認定太過主觀云云。惟查系爭案異議審定
書已具體指明，引證一、二（即第00000000號「可調式樞紐器」專利案，第
00000000號「樞紐器改良結構」專利案）與系爭案比較內容引證一將樞軸穿
設於彈性元件再套入樞孔中，藉調整螺栓旋抵樞軸之錐孔使向外頂推以調整鬆緊；引
證二係先將管簧黃於套合端內，套管套合於套合端外，再將第二端穿設於管簧內；而
系爭案則係將樞軸與銜接套筒之內凸點嵌合，銜接套筒並伸入彈性環中形成抵頂緊迫
，因此引證一、二與系爭案之構件個數，結合型態各異，且引證一、二亦未揭示系爭
案銜接套筒之外凸點與彈性環開口槽配合之特徵。是以異議理由中，已明確地將系爭
案與引證一、二之構造組合、運用技術比較併予指明，且係屬於各不相同者；尤以，
引證二並無在系爭案申請前已公開之佐證，自不適作為進步性條款之舉證主張，此在
異議審定書也特別加以指明；且異議審定書中並指出，系爭案使電腦螢幕自動收合，
並可減少轉軸構件間之摩擦損耗，當已有功效上增進，亦在說明系爭案已具有進步性
；原告既有專利代理人，實不應對系爭案異議審定書所指內容無法辨別判斷。至於原
告所指之「凸點與長槽卡合」、「套筒與樞軸區接」、「內、外油槽」與「開縫」，
此等皆屬一般配合構件習用之技術原理實施方式，也屬片面之機構；然不僅是系爭案
，且引證一、二亦皆為整體構造組成，自應就整體來論究；況上述技術原理亦均為三
案所採用者，故顯不宜以原告含糊所指之此等原理來論究系爭案。另原告指目前電腦
已有使螢幕自動閉合之設計，但原告並無具體明確證據資料佐證，自難昭公信；尤以
，系爭案應係用以與申請前之物品比較，而非與目前之物品比較；況系爭案構造組合
、運用技術已有創新，且亦可減少轉軸間之摩擦損耗；故可知原告均以片面來論斷，
且有違法理、事實，原告所訴，自非足採。綜上所述，被告所為原處分並無違誤，請
判決駁回原告之訴等語。
    理  由
按稱新型者，謂對物品之形狀、構造或裝置之創作或改良，為專利法第九十七條所規
定。又公告中之新型，任何人認有違反專利法第九十七條至第九十九條規定，而向專
利專責機關提起異議者，依同法第一百零二條第一項規定，除應備具異議書外，並應
附具證明文件；從而有無違反專利法之情事，依法應由異議人附具證據供查。本件關
係人呈杰股份有限公司於八十六年二月十七日以其「電腦轉軸之結構改良」係包括固
定座，銜接於電腦本體，其一端部延伸一彈性環，彈性環沿縱向設有一開口槽；樞轉
座，銜接於電腦之螢幕，一端凸伸一樞軸，樞軸周側由端部向中段延伸有凹槽；銜接
套筒，內、外周緣設有複數個凸點，內凸點嵌抵於樞轉座樞軸之凹槽，以使樞轉座、
銜接套筒形成同步樞轉，藉銜接套筒伸入固定座之彈性環內，以抵頂其內周緣形成緊
迫之狀態，外凸點滑移至彈性環開口槽時則呈鬆脫可自由滑移狀態等情，向被告申請
新型專利，經被告編為第00000000號審查，准予專利。公告期間，原告以本
案申請前已見於刊物，有相同之新型申請在先並經核准專利，且係運用申請前之習知
技術，未能增進功效，有違專利法第九十七條、第九十八條第一項第一款、第二款及
第二項規定云云，檢具第00000000號「可調式樞紐器」新型專利案（以下稱
引證一）、第00000000號「樞紐器改良結構」新型專利案（以下稱引證二）
公告及專利說明書等影本，對之提起異議。案經被告審查，以引證一主要由固定座、
樞轉座、彈性元件構成，固定座之樞孔中可組設彈性元件，樞轉座之樞軸穿設於彈性
元件，樞軸末端設一錐孔，錐孔內為螺紋孔，樞軸外有深入錐孔、螺紋孔之剖溝，以
一調整螺栓旋入螺紋孔以調整鬆緊。引證二主要含具有第一、二端之轉軸；可套在轉
軸第二端之管簧；具有接合端及套合端之固定軸；可套在固定軸套合端，將套合端內
之管簧緊密夾合之套管。引證一係將樞軸穿設於彈性元件，再套入樞孔，藉調整螺栓
旋抵樞軸之錐孔使向外頂推以調整鬆緊；引證二則係先將管簧置於套合端內，套管套
合於套合端外，再將第二端穿設於管簧內；而本案則係將樞軸與銜接套筒之內凸點嵌
合，銜接套筒伸入彈性環中形成抵頂緊迫；引證一、二與本案之構件個數，結合形態
各異，且引證一、二亦未揭示本案銜接套筒之外凸點與彈性環開口槽配合之特徵，引
證一、二與本案屬不同之構造組合與技術運用。引證二復無在本案申請前已公開之佐
證，亦不適作為本案不具進步性之證據。至指稱本案之開口槽若過大，則無法提供所
需之摩擦力，螢幕下滑角度微小，無法達其預定功效，外凸點與開口槽容易損壞，構
件精度及成本提高云云，並未舉證以實其說，且此等多屬生產時之技術細節，係可視
需要而調整者。本案使電腦螢幕自動收合，並可減少轉軸構件間之摩擦損耗，具有增
進之功效。本案無違專利法第九十七條、第九十八條第一項第一款、第二款及第二項
規定，乃為本案異議不成立之審定。原告不服，循序提起行政訴訟，主張：本案與引
證一之各主要組成元件間之空間形態及相關組合關係係屬相同，引證二已揭示本案之
結構特徵及各組成構件之相關位置，本案不具新穎性及進步性。又異議審定書理由僅
作本案與引證一、二之新穎性比對，並未對進步性斟酌；且自動閉合為目前電腦具有
之功效，並非本案樞軸結果產生者；本案之認定太過主觀云云。惟查本案異議審定書
已具體指明引證一、二與本案比較內容，引證一將樞軸穿設於彈性元件再套入樞孔中
，藉調整螺栓旋抵樞軸之錐孔使向外頂推以調整鬆緊；引證二係先將管簧黃於套合端
內，套管套合於套合端外，再將第二端穿設於管簧內；而本案則係將樞軸與銜接套筒
之內凸點嵌合，銜接套筒並伸入彈性環中形成抵頂緊迫，因此引證一、二與本案之構
件個數，結合型態各異，且引證一、二亦未揭示本案銜接套筒之外凸點與彈性環開口
槽配合之特徵。是以異議理由中，已明確地將本案與引證一、二之構造組合、運用技
術比較併予指明，且係屬於各不相同者；尤以，引證二並無在系爭案申請前已公開之
佐證，自不適作為進步性條款之舉證主張，此在異議審定書也特別加以指明；且異議
審定書中並指出，本案使電腦螢幕自動收合，並可減少轉軸構件間之摩擦損耗，當已
有功效上增進，亦在說明本案已具有進步性；原告既有專利代理人，實不應對本案異
議審定書所指內容無法辨別判斷。至於原告所指之「凸點與長槽卡合」、「套筒與樞
軸區接」、「內、外油槽」與「開縫」，此等皆屬一般配合構件習用之技術原理實施
方式，也屬片面之機構；然不僅是本案，且引證一、二亦皆為整體構造組成，自應就
整體來論究；況上述技術原理亦均為三案所採用者，故顯不宜以原告含糊所指之此等
原理來論究本案。另原告指目前電腦已有使螢幕自動閉合之設計，但原告並無具體明
確證據資料佐證，自難昭公信；尤以，本案應係用以與申請前之物品比較，而非與目
前之物品比較；況本案構造組合、運用技術已有創新，且亦可減少轉軸間之摩擦損耗
；故可知原告均以片面來論斷，且有違法理、事實，原告所訴，自非足採。另本件於
訴願、再訴願階段，由經濟部先後二次送請財團法人工業技術研究院電子工業研究所
審查結果，亦認本案與引證案之構造不同，且本案亦確認有功效上之增進，有該所
4.1.（八八）工研電審字第○一二五號、7.6.（八八）工研電審字第○三四一號函
暨所附審查意見書附於訴願卷可稽。綜上所述，被告所為本案異議不成立之審定，並
無違誤，一再訴願決定遞予維持，亦無不合。原告起訴意旨，難謂為有理由，應予駁
回。
據上論結，本件原告之訴為無理由，爰依行政訴訟法施行法第二條、行政訴訟法第九
十八條第三項前段，判決如主文。
中    華    民    國     九十        年      七      月      二十       日
                    最 高 行 政 法 院  第 三 庭
                                審 判 長 法  官      曾  隆  興
                                         法  官      吳  錦  龍
                                         法  官      劉  鑫  楨
                                         法  官      徐  樹  海
                                         法  官      林  家  惠
右  正  本  證  明  與  原  本  無  異
                                         法院書記官  王  福  瀛
中    華    民    國     九十        年      七      月     二十三      日


司法院資訊處製作；財團法人民間司法改革基金會備份。
